【裁判字號】    90,判,2189
【裁判日期】    901123
【裁判案由】    水污染防治法
【裁判全文】
最  高  行  政  法  院  判  決                    九十年度判字第二一八九號
    原      告  裕國鋼鐵股份有限公司
    代  表  人  甲○○
    被      告  臺南縣政府
    代  表  人  陳唐山
右當事人間因水污染防治法事件，原告不服行政院環境保護署中華民國八十八年十二
月七日八八環署訴字第六六○四三號再訴願決定，提起行政訴訟。本院判決如左：
    主  文
原告之訴駁回。
訴訟費用由原告負擔。
    事  實
緣原告從事金屬表面處理業，工廠排放廢水，經被告所屬環境保護局於八十八年一月
五日派員前往稽查、採樣，檢驗結果：氫離子濃度指數九．八，未符合放流水標準所
定氫離子濃度指數六．○至九．○之標準，乃由被告據以裁處新台幣（下同）六萬元
罰鍰，並限期於八十八年三月二十五日前改善完成。原告於改善期限屆滿日前（八十
八年三月二十三日）檢具符合放流水標準之檢驗報告報請查驗。被告所屬環境保護局
於八十八年四月六日派員前往複查，採樣、檢驗結果：化學需氧量一五三毫克／公升
，未符合放流水標準所定化學需氧量一○○毫克／公升之標準。被告乃據以裁處自八
十八年四月六日起按日連續處罰至同年月十四日止（原告於八十八年四月十四日再檢
具符合放流水標準之檢驗報告報請查驗，被告所屬環境保護局於八十八年四月十六日
再派員前往複查，採樣、檢驗結果符合放流水標準），每日各裁處六萬元罰鍰（計九
日，共五十四萬元）。原告不服，提起一再訴願，遞遭決定駁回，遂提起行政訴訟。
茲摘敘兩造訴辯意旨如次：
原告起訴意旨略謂：
一、原告非司法或調查機關團體，無法舉出採樣、送驗、檢驗行政作業疏失之處，然
    環境保護署及被告所屬環保局，卻將舉證責任推卸予原告，而無就上述作業疏失
    說明清楚，提出使原告心服之理由。
二、本案乃因單純之採樣作業疏失，而原告提出之異議事項，均遭認定駁回，被告僅
    憑乙紙水質檢樣報告書，即認定未完成改善，且按日連續處罰，明顯有違背法律
    保障人民權益事項。
三、南部地區四月份氣候溫度在27－35度之間，被告所屬環保局如何保存水樣在攝氏
    四度環境中，藏於何項設備儀器中，送驗過程是否有問題之處。又該環保局稽查
    作業並未留存稽查單，按正常程序需留置一聯給原告，故難不保證事後作業填上
    一些補充紀錄，原告無法明瞭稽查單之項目，且該局並未將紀錄事項告知原告，
    而造成原告合法權益遭受損失。
四、又查公文辦理期限，依行政院函規定最速件應隨到隨辦，速件不得超過三日，普
    通件不超過六日，此為行政機關應遵守，被告於八十八年四月六日派員取樣，檢
    驗報告及按日連續處罰之通知已超過六日，又裁處連續贏罰九日，已違反行政機
    關應遵行之行政作業，並損害到原告之權益。綜上所述，請判決撤銷原處分及一
    再訴願決定等語。
被告答辯意旨略謂：
一、依水污染治法第七條第一項規定：「事業、污水下水道系統或建築物污水處理設
    施，排放廢（污）水於地面水體者，應符合放流水標準。」同法第三十八條「事
    業或污水下水道系統排放廢（污）水，違反第七條第一項或第八條規定者，處新
    台幣六萬元以上六十萬元以下罰鍰，並通知限期改善，屆期仍未改善者，按日連
    續處罰．．．．。」被告依法處分，並無不當。
二、查被告所屬環保局於稽查前置即準備多塊之冰寶或冰塊置於保溫箱內，使其溫度
    保持在四℃以下達保存之要求，又送樣過程中亦經該局檢驗課收樣，均符合規定
    （有該局事業水污染稽查水樣送驗、收樣及檢驗結果紀錄表可證），並不會如原
    告所言無法符合四℃要求。又原告謂未將稽查紀錄單留給原告，難不保事後環保
    人員不補充記錄。查該局印製之水污染稽查紀錄一共三聯第一聯存承辦人，第二
    聯存檔備查，第三聯送上級機關，並不如原告所言應留一聯予原告，況該局人員
    於稽查單上所紀錄之內容皆於現場完成並由其廢水專責人員確認無誤，始簽名，
    怎可謂環保人員事後補充紀錄或資料，顯係原告誣諂卸責之詞，再查原告以公文
    辦理期限為由通知最遲不得超過六日，原告顯然誤解，查各縣市環保人員採集之
    後水樣尚需送檢驗室依檢驗程序辦理各項檢驗工作，後再辦理文書工作，而非如
    原告所謂單一之文書案件。況本案被告所屬環保局為求時效，亦先以電話紀錄通
    知原告之員工轉答，再以公文通知，以減緩公文往返時效及流程，何來妨害原告
    之權益。綜上所述，被告係依據違反事實及法令予以處罰並無不當。請判決駁回
    原告之訴等語。
    理  由
按「事業．．．排放廢（污）水於地面水體者，應符合放流水標準。」「事業．．．
排放廢（污）水，違反第七條第一項．．．規定者，處新台幣六萬元以上六十萬元以
下罰鍰，並通知限期改善，屆期仍未完成改善者，按日連續處罰．．．。」水污染防
治法第七條第一項及第三十八條定有明文。又「本法第三十八條．．．所稱按日連續
處罰，其起算日依左列規定：一、．．．二、於改善期限屆滿前，檢具符合放流水標
準或其他現定之證明文件，向主管機關報請查驗，．．．主管機關於改善期限屆滿後
進行查驗，認其未完成改善者，自查驗日起算。」「事業於本法第三十八條．．．按
日連續處罰中，經完成改善，並檢具符合放流水標準或其他規定之證明文件送達主管
機關之翌日起，暫停開具處分書。」為同法施行細則第六十四條第二款、第六十五條
第一項所明定。本件原告從事金屬表面處理業，工廠排放廢水，經被告所屬環境保護
局於八十八年一月五日派員前往稽查、採樣，檢驗結果：氫離子濃度指數九．八，未
符合放流水標準所定氫離子濃度指數六．○至九．○之標準，乃由被告據以裁處新台
幣（下同）六萬元罰鍰，並限期於八十八年三月二十五日前改善完成。原告於改善期
限屆滿日前（八十八年三月二十三日）檢具符合放流水標準之檢驗報告報請查驗。被
告所屬環境保護局於八十八年四月六日派員前往複查，採樣、檢驗結果：化學需氧量
一五三毫克／公升，未符合放流水標準所定化學需氧量一○○毫克／公升之標準。有
八十八年四月六日水污染稽查紀錄、取樣時所攝照片、廢水檢驗報告附原處分卷足按
，被告乃據以裁處自八十八年四月六日起按日連續處罰至同年月十四日止（原告於八
十八年四月十四日再檢具符合放流水標準之檢驗報告報請查驗，被告所屬環境保護局
於八十八年四月十六日再派員前往複查，採樣、檢驗結果符合放流水標準），每日各
裁處六萬元罰鍰（計九日，共五十四萬元）。原告不服，訴經台灣省政府訴願決定及
行政院環境保護署再訴願決定，以事業因違反水污染防治法事件，經環保機關限期改
善完成者，即應於期限內遵行之，為前揭法條明定之義務，若有違反（未完成改善）
，依水污染防治法第三十八條規定，即應予按日連續處罰。本件原告未能於改善期限
內改善完成，經環保機關複查採樣不符合放流水標準，被告據以自查驗日起按日連續
處罰，再促踐行改善之義務，即無違法或不當。查本件稽查人員前往原告工廠複查，
於水污染稽查紀錄上載明：「採樣地點：放流口」、「採樣保存方式：塑膠瓶、攝氏
四度、加酸、暗處貯藏」，並經原告所屬會同人員簽名確認在卷，足見本件採樣廢水
確為原告放流水，採樣過程、保存送驗過程，均符合相關程序之規定。系爭所採水樣
為其事業廢水，由放流口排放，自應依前揭法令現定符合放流水標準。又業者可自行
採水樣以了解其廢水性質；惟環保稽查人員稽查採樣、送驗之水污染稽查紀錄、廢水
檢驗報告，為公文書，既依規定採樣、保存水樣、送驗，依照環境保護署公告之水質
檢驗方法執行檢驗，自得作為違規事實認定及處分之依據，難認本件原處分有所違誤
。遂駁回原告之訴願、再訴願意。經核與首開規定無違。原告茲起訴主張如事實欄起
訴意旨所載，經查（一）、本件採樣、保存、送驗過程及檢驗方法均符合行政院環境
保護署相關規定，已如前述，參諸被告嗣後又依原告申報改善完成，於同年月十六日
派員赴現場取樣檢驗結果，已符合標準，其所行之相關過程並無不同，有先後二次採
樣照片、送驗、收樣及檢驗結果紀錄表存原處分卷為證等情，尚難認為本件檢驗結果
不合標準之採樣及檢驗過程不合規定。（二）、本件採樣過程經紀錄於現場製作之稽
查紀錄表，由原告所屬人員簽認，並有所攝照片為證，取樣送驗結果，另有檢驗報告
，非依現場製作之稽查紀錄表而定，被告未留稽查紀錄表供原告存參，難認為有事後
補充紀錄或影響於檢驗結果之情事。（三）、本件原告有違法之事實，被告依法裁處
罰鍰，符合首開法律規定。其裁罰顯未逾時效期間，是否應而未遵行行政機關處理公
文之時限規定，不影響其裁罰之合法性。從而原處分以原告於限期改善期滿後，經查
驗仍未改善放流水使符合標準，乃自查驗日起，至完成改善檢證送達主管機關之翌日
止，按日連續處罰，揆諸首開規定，並無不合。訴願、再訴願決定遞予維持，均無不
合。起訴意旨為無理由，應予駁回。
據上論結，本件原告之訴為無理由，爰依行政訴訟法施行法第二條、行政訴訟法第九
十八條第三項前段，判決如主文。
中    華    民    國      九十      年     十一       月    二十三      日
                    最 高 行 政 法 院  第 一 庭
                                審 判 長 法  官      黃  綠  星
                                         法  官      高  啟  燦
                                         法  官      蔡  進  田
                                         法  官      黃  璽  君
                                         法  官      廖  宏  明
右  正  本  證  明  與  原  本  無  異
                                         法院書記官  邱  彰  德
中    華    民    國      九十      年      十一      月    二十六      日


司法院資訊處製作；財團法人民間司法改革基金會備份。
